---
title: "Rapport Gestion Alternative"
author: "Alami Ouali Omar, Cadic Nolwenn,  Leletty Thomas"
date: "6 mars 2019"
output: pdf_document
---

```{r setup, include=FALSE}
knitr::opts_chunk$set(echo = TRUE)
setwd("/user/2/.base/cadicn/home/Documents/3A/GA")
```

```{r echo=FALSE}
datas <- read.csv(file='data_final_facteurs_fusionne_2018.csv',header=TRUE, sep=",");
datas_year_month <- datas[, c(0:3)];

datas_fm = data.frame(datas);

prev_stock_number = datas_fm[which(datas_fm$year == 2005), ];

prev_stock_number_unique = unique(prev_stock_number$stock_number);
stock_number = prev_stock_number;
stock_number_unique = prev_stock_number_unique;
```

## Sélection des 100 titres

Afin de sélectionner les 100 titres ayant le plus de données possibles, nous avons d'abord selectionné tous les titres ayant des valeurs en 2004 (sur les 12 mois). Puis à partir de ces titres, nous sommes remontés dans le temps, en ne gardant chaque année que les titres ayant des valeurs sur les 12 mois de l'année. Nous nous sommes arrétés lorques nous avions 100 stocks.
Nous avons donc des données entre 1984 et 2004.
Les stockes retenus sont les suivants :

```{r echo=FALSE}
check_values <- function(list_stock, year) {
  for(stock in list_stock) {
    if(length(datas_fm$return_rf[datas_fm$stock_number == stock & datas_fm$year == year]) != 12) {
      list_stock = list_stock[list_stock != stock]
    }
  }
  return(list_stock);
}

y = 2004;
prev_stock_number_unique = unique(datas_fm$stock_number);
while (length(prev_stock_number_unique) > 100 && y > 1966) {
  stock_numbers = unique(datas_fm$stock_number[datas_fm$year == y]);
  stock_numbers = check_values(stock_numbers, y);
  prev_stock_number_unique = intersect(prev_stock_number_unique, stock_numbers);
  y = y - 1;
}
```

## Stratégie momentum 6 mois - 12 mois

Dans un premier temps, nous nous sommes intéressés à la stratégie momentum qui consiste à étudier les rentabilités des titres pendant 6 mois, puis de consituter 3 portefeuilles :
\begin{itemize}
  \item P10 : Portfeuille constitué des titres ayant réalisés les meilleures rentabilités au cours de la période d'observation
  \item P1 : Portfeuille constitué des titres ayant réalisés les moins bonnes rentbilités au cours de la période d'observation
  \item P10 - P1: Achat du portefeuille P10 et vente du portefeuille P1
\end{itemize}

Pour constituer les portefeuilles, nous avons calculé les rentabilités de chaque titre sur la periode de 6 mois, afin de déterminer les titres à mettre dans les portefeuilles P1 et P10. Une fois les titres placés en portefeuille, nous avons calculé la rentabilé sur 12 mois de chaque titre du portefeuille puis de l'ensemble du portefeuille. Nous avons effectué cela entre 1984 et 2004.

```{r echo=FALSE}
#Nouvelle data frame avec les données des 100 titres entre 1981 et 2005
datas_stock.df = datas_fm[which(datas_fm$stock_number %in% prev_stock_number_unique) ,];
datas_stock.df = datas_stock.df[which(datas_stock.df$year >= 1981), ];

#Copmpute rentability 
CalculeRenta <- function(bMonth, eMonth, bYear, eYear, stockNum) {
  value = 1;
  compteur = 0;
  month = bMonth;
  year = bYear;
  
  while(month != eMonth && year < eYear) {
    rentaMoinsRf = datas_stock.df$return_rf[datas_stock.df$month == month & datas_stock.df$year == bYear & datas_stock.df$stock_number == stockNum];
    rentaMoinsRf;
    rf = datas_stock.df$RiskFreeReturn[datas_stock.df$month == month & datas_stock.df$year == bYear & datas_stock.df$stock_number == stockNum];
    rf;
    if(length(rentaMoinsRf) != 0) {
      "coucou";
      value = value *(1 + rentaMoinsRf + rf);
      compteur = compteur + 1;
    }
    if(month %% 12 == 0){
      month = month %% 12
      year = year + 1
    }
    month = month + 1
  }
  return (value^(1/compteur) -1);
} 


#Calcule de la rentabilité d'un titre entre les périodes données
CalculeRentaOverYears <- function(bMonth, eMonth, bYear, eYear, stockNum) {
  value = 1;
  compteur = 0;
  if(eYear < bYear || (eYear == bYear && bMonth > eMonth)) { #Error period.
    return(0);
  }
  if(eYear > bYear) {#Good period and return over different years.
    year = bYear
    month = bMonth
    while(year<eYear || (year == eYear && month<=eMonth)) {
      rentaMoinsRf = datas_stock.df$return_rf[datas_stock.df$month == month & datas_stock.df$year == year & datas_stock.df$stock_number == stockNum];
      rf = datas_stock.df$RiskFreeReturn[datas_stock.df$month == month & datas_stock.df$year == year & datas_stock.df$stock_number == stockNum];
      if(length(rentaMoinsRf) != 0) {
        value = value *(1 + rentaMoinsRf + rf);
        compteur = compteur + 1;
      }else{
        cat("Missing value : ");
        cat("\n");
      }
      if(month == 12) {
        year = year + 1;
        month = month %% 12;
      }
      month = month + 1;
      
    }
    return (value**(1/compteur) -1);
  }else{#Good period and return over the same year.
    for (month in bMonth:eMonth) {
      rentaMoinsRf = datas_stock.df$return_rf[datas_stock.df$month == month & datas_stock.df$year == bYear & datas_stock.df$stock_number == stockNum];
      rentaMoinsRf;
      rf = datas_stock.df$RiskFreeReturn[datas_stock.df$month == month & datas_stock.df$year == bYear & datas_stock.df$stock_number == stockNum];
      rf;
      if(length(rentaMoinsRf) != 0) {
        value = value *(1 + rentaMoinsRf + rf);
        compteur = compteur + 1;
      }else{
        cat("Missing value")
        cat("\n")
      }
    }
    return (value**(1/compteur) -1);
  }
}

colNames = c("stock_number", "year", "return_on_period");
renta6months.df = data.frame(matrix(nrow=0, ncol=3));
#colnames(portfolio.df) <- colNames;
colnames(renta6months.df) <- colNames;
list_portefeuille = c();

populateDataFrame <- function(bMonth, eMonth, bYear, eYear, constationPeriod, rebalancingPeriod){
  port_df = data.frame(matrix(nrow=0, ncol=3));
  colnames(port_df) <- colNames;
  year = bYear
  month = bMonth
  endMonth = month + constationPeriod - 1
  newYear = year
  if((endMonth)>12){
    endMonth = endMonth %% 13 + 1 
    newYear = newYear + 1
  }
  while(year != eYear || endMonth != eMonth){
    for (stock_number in  prev_stock_number_unique){


      
      monthlyReturn = CalculeRentaOverYears(month, endMonth, year, newYear, stock_number);
      
      list_tmp <- c(stock_number, year, monthlyReturn);
      
      port_df[nrow(port_df) + 1,] <- list_tmp;
      
    }
    
    month = endMonth + rebalancingPeriod - constationPeriod + 1
    endMonth = month + constationPeriod - 1
    if((endMonth)>12){
      endMonth = endMonth %% 13 + 1 
    }

    if(month > 12){
      month = month %% 13 + 1
      year = year + 1
      newYear = year

    }
  }
  return(port_df);
}

renta6months.df = populateDataFrame(1, 6, 1984, 2005, 6, 12);
#Trie la dataframe
sortedPortfolio <- renta6months.df[with(renta6months.df, order(renta6months.df$return_on_period)), ];


#Data frame pour stocker tous les portefeuilles P1 et P10 entre 1984 et 2005, composition à chaque mois et renta à chaque année
GetAllP = function(bYear, eYear, bMonth, eMonth, rebalancingPeriod) {
  port_df = data.frame(matrix(nrow=0, ncol=5));
  colNames = c("stock_number", "month", "year", "portfolio number", "return");
  colnames(port_df) <- colNames;
  year = bYear

  month = bMonth
  while(year != eYear) {
    sortedPortfolioyear <- sortedPortfolio[sortedPortfolio$year == year, ];
    lenPort = nrow(sortedPortfolioyear);
    P1 = sortedPortfolioyear[1:10,];
    deb = lenPort - 9;
    P10 = sortedPortfolioyear[deb:lenPort, ];
    for (row in 1:10) {
      nMonth = month
      counter = 0
      nYear = year
      while(counter < rebalancingPeriod){
        data_row = datas_stock.df[datas_stock.df$stock_number == P1$stock_number[row] & datas_stock.df$year == nYear & datas_stock.df$month == nMonth, ]
        list_tmp <- c(P1$stock_number[row], nMonth, nYear, "P1", data_row$return_rf + data_row$RiskFreeReturn);
        port_df[nrow(port_df) + 1,] <- list_tmp;

        data_row = datas_stock.df[datas_stock.df$stock_number == P10$stock_number[row] & datas_stock.df$year == nYear & datas_stock.df$month == nMonth, ]
        list_tmp_2 <- c(P10$stock_number[row], nMonth, nYear, "P10", data_row$return_rf + data_row$RiskFreeReturn);
        port_df[nrow(port_df) + 1,] <- list_tmp_2;
        

        counter = counter + 1
        if(nMonth == 12){
          nYear = nYear + 1
          nMonth = 0
        }
        nMonth = nMonth + 1
      }
    }
    month = month + rebalancingPeriod 
    if (month > 12){
      year = year + 1
      month = month %% 13 + 1
    }
  }
  return (port_df);
}

colNames2 = c('Portfolio', 'Return', 'ReturnM', 'Returnf', 'stdevP', 'stdevM');

allP = GetAllP(1984, 2005, 7, 6, 12);

# Write CSV in R
write.csv(allP, file = "compositionPortefeuilles.csv")
```

Vous trouverez la compostion des portefeuilles P1 et P10 à chaque période (chaque mois) ainsi que la rentabilité de chaque stock composante le portefeuille dans le fichier compositionPortefeuilles.csv joint à ce rapport.

```{r echo=FALSE}
returnPortByTime = function(bYear, eYear, bMonth, eMonth, rebalancingPeriod) {
  colNames3 = c('year', 'month', 'returnP1', 'returnP10', 'returnP10MinusP1', 'RM', 'RF');
  returnByPort = data.frame(matrix(nrow=0, ncol=7));
  colnames(returnByPort) <- colNames3;
  allP = GetAllP(bYear, eYear, bMonth, eMonth, rebalancingPeriod);
  year = bYear
  month = bMonth

  while (year != eYear ){
    count = 0

    while( count < rebalancingPeriod){
      Rm <- datas_stock.df$Marketretrun[datas_stock.df$year == year & datas_stock.df$month==month & datas_stock.df$stock_number==559]
      Rf <- datas_stock.df$RiskFreeReturn[datas_stock.df$year == year & datas_stock.df$month==month & datas_stock.df$stock_number==559]
      returnP1 = mean(as.numeric(allP$return[allP$`portfolio number`=='P1'& allP$year==year & allP$month==month]));
      returnP10 = mean(as.numeric(allP$return[allP$`portfolio number`=='P10'& allP$year== year & allP$month==month]));
      returnP10minusP1 = returnP10 - returnP1;
      list_tmp <- c(year, month, returnP1, returnP10, returnP10minusP1, Rm, Rf);
      returnByPort[nrow(returnByPort) + 1, ] <- list_tmp;
      count = count + 1
      if(month %% 12 == 0){
        year = year + 1
        month = 0
      }
      
      month = month + 1
    }
  }


  return (returnByPort)
}


returnByPort = returnPortByTime(1984, 2005, 7, 6, 12);

# Write CSV in R
write.csv(returnByPort, file = "rentaParPortefeuille.csv")

```

Vous trouverez également la rentabilité par portefeuille à chaque période de l'année dans le fichier rentaParPortefeuille.csv joint au rapport. Ce premier fichier ne prend pas en compte l'application de coûts de transaction.

``` {r echo=FALSE}
#Apply the transaction fees on the P10-P1 portfolio returns 
applyFees <- function(fees_percentage, bMonth, bYear, eMonth, eYear, rebalancingPeriod){
  year = bYear;
  month = bMonth;
  while(year<eYear || (year == eYear && month<=eMonth)){
    returnByPort$returnP10MinusP1[returnByPort$month == month & returnByPort$year == year] = returnByPort$returnP10MinusP1[returnByPort$month == month & returnByPort$year == year] * (1-fees_percentage)
    if(month+rebalancingPeriod > 12) {
      year = year + 1;
      month = ((month + rebalancingPeriod)%%13) +1;
    }else {
      month = month + rebalancingPeriod;
    }
  }
  return(returnByPort)
}

returnByPort <- applyFees(fees_percentage = 0.001, bMonth = 7,bYear = 1984, eMonth = 7 , eYear = 2004, rebalancingPeriod = 12)
# Write CSV in R
write.csv(returnByPort, file = "rentaParPortefeuilleAvecFrais.csv")

```
Dans le fichier rentaParPortefeuilleAvecFrais les frais de transaction sont appliqués. On constate logiquement que les rentabilités diminuent.

### Mesures de performance

Nous nous intéressons maintenant à l'efficacité de notre stratégie. Pour cela nous allons étudier diverses mesures de performance :
\begin{itemize}
  \item Le ratio de Sharpe
  \item L'alpha de jensen
  \item Le ration de Treynor
  \item L'alpha dans le modèle de Famah et French
  \item L'alpha dans le modèle de Cahart
\end{itemize}

#### Le ratio de Sharpe
```{r echo = FALSE}
SharpeRatio <- function(bYear, bMonth, eYear, eMonth, rebalancingPeriod){
  dataSelectedPeriod = returnByPort[(returnByPort$year == bYear & returnByPort$month >= bMonth) | (returnByPort$year < eYear) |(returnByPort$year == eYear & returnByPort$month <= eMonth),]
  returnf = mean(dataSelectedPeriod$RF);
  returnm = mean(dataSelectedPeriod$RM);
  stdevRm = sd(dataSelectedPeriod$RM);
  P1Return = mean(dataSelectedPeriod$returnP1);
  P10Return = mean(dataSelectedPeriod$returnP10);
  P10MinusP1Return = mean(dataSelectedPeriod$returnP10MinusP1);
  stdevP1 = sd(dataSelectedPeriod$returnP1);
  stdevP10 = sd(dataSelectedPeriod$returnP10);
  stdevP10MinusP1 = sd(dataSelectedPeriod$returnP10MinusP1);
  
  SharpeRM <- (returnm - returnf)/stdevRm;
  SharpeP1 <- (P1Return - returnf)/stdevP1;
  SharpeP10 <- (P10Return - returnf)/stdevP10;
  SharpeP10MinusP1 <- (P10MinusP1Return - returnf)/stdevP10MinusP1;
  
  colNamesSharpe = c('Sharpe Market', 'Sharpe P1', 'Sharpe P10', 'Sharpe P10 Minus P1');
  Sharpe = data.frame(matrix(nrow=0, ncol=4));
  colnames(Sharpe) <- colNamesSharpe;
  list <- c(SharpeRM, SharpeP1, SharpeP10, SharpeP10MinusP1);
  Sharpe[nrow(Sharpe) + 1, ] <- list;
  
  return(Sharpe);
}

MeasureSharp <-SharpeRatio(1984, 7, 2005, 6, 12)
MeasureSharp
```


Notons $S_{M}$ le ratio de sharpe du marché, $S_{P1}$ le ratio de sharpe du portefeuille P1, $S_{P10}$ le ratio de sharpe du portefeuille P10 et $S_{P10\_P1}$ le ratio de sharpe du portefeuille P10 moins P1.
Nous remarquons que $S_{P10} < S_{P1}$. Cela n'est pas surprenant, puisque le portefeuille P1 est constitué des titres ayant le moins bien performé au cours des 6 mois précédents sa constitution. On peut s'attendre à ce que ces titres continuent de mal performer par l'effet momentum, et qu'il ne fassent pas mieux que le marché.
On remarque également que $S_{P1} < S_{M}$. C'est plus surprenant et remet en doute notre stratégie momentum. Cela peut s'expliquer par le fait que notre période de rebalancement et notre période de constation ne sont pas adaptées. L'information des titres s'intègre rapidement dans les prix, notre échantillon est certainement composé d'entreprises de grandes tailles pour lesquelles l'information est plus rapidement intégrée dans les prix.
Enfin $S_{P10\_P1} < S_{M}$, qui peut être expliqué par la taille des entreprises dans le portefeuille.
On peut également se demander si la mesure du ratio de sharpe est pertinente dans la mesure où notre portefeuilles n'est composé que de 20 titres. Il n'est pas forcément bien diversifié et a un risque supérieur au risque du marché.
Enfin, nous avons inclus des frais de transaction, ce qui diminue les rentabilités et donc le ratio de Sharpe.

### L'alpha de Jensen

Nous effectuons la regression $R_{P_{P10\_P1}} - R_f \sim \alpha + \beta * (R_m - R_f)$ pour trouver le alpha de Jensen (et également le $\beta$ que nous exploiterons plus loin dans ce rapport)
```{r echo=FALSE}
colNamesRegression = c('year', 'month', 'returnP1-Rf', 'returnP10-Rf', 'returnP10MinusP1-Rf', 'RM-Rf', "SMB", "HML", "MOM");
returnByPortRegression = data.frame(matrix(nrow=0, ncol=9));
colnames(returnByPortRegression) <- colNamesRegression;

for(i in 1:nrow(returnByPort))
{
  year <- returnByPort$year[i];
  month <- returnByPort$month[i];
  temp <- c(year, month,
            returnByPort$`returnP1`[i]-returnByPort$RF[i],
            returnByPort$`returnP10`[i]-returnByPort$RF[i],
            returnByPort$`returnP10MinusP1`[i]-returnByPort$RF[i],
            returnByPort$`RM`[i]-returnByPort$RF[i], 
            datas_fm$SmallMinusBig[datas_fm$year==year & datas_fm$month==month][1],
            datas_fm$HighMinusLow[datas_fm$year==year & datas_fm$month==month][1], 
            datas_fm$MomentumFactor[datas_fm$year==year & datas_fm$month==month][1]);
  returnByPortRegression[nrow(returnByPortRegression) + 1, ] <- temp;
}

epsilon <- 0.05

#Simple Measures ie Jensen Alpha & Treynor
SimpleRegressionP1 <- lm(returnByPortRegression$`returnP1-Rf`~returnByPortRegression$`RM-Rf`)
SimpleSummaryP1<-summary(SimpleRegressionP1)
AlphaP1NotNull <- SimpleSummaryP1$coefficient[1,4]  <= (epsilon/2)

SimpleRegressionP10 <- lm(returnByPortRegression$`returnP10-Rf`~returnByPortRegression$`RM-Rf`)
SimpleSummaryP10<-summary(SimpleRegressionP10)
AlphaP10NotNull <- SimpleSummaryP10$coefficient[1,4]  <= (epsilon/2)

SimpleRegressionP10MinusP1 <- lm(returnByPortRegression$`returnP10MinusP1-Rf`~returnByPortRegression$`RM-Rf`)
SimpleSummaryP10MinusP1<-summary(SimpleRegressionP10MinusP1)
AlphaP10MinusP1NotNull <- SimpleSummaryP10MinusP1$coefficient[2,4]  <= (epsilon/2)

ColNamesMeasures <- c("PortfolioName",  "Beta", "Jensen Alpha","Significativ Alpha", "Treynor");
SimpleMeasures <- data.frame(matrix(nrow=0, ncol=5));
colnames(SimpleMeasures) <- ColNamesMeasures;

list_tmp <- c("P1",
              SimpleRegressionP1$coefficients[2],
              SimpleRegressionP1$coefficients[1],
              AlphaP1NotNull,
              mean(returnByPortRegression$`returnP1-Rf`)/SimpleRegressionP1$coefficients[2])

SimpleMeasures[nrow(SimpleMeasures) + 1, ] <- list_tmp;

list_tmp <- c("P10",
              SimpleRegressionP10$coefficients[2],
              SimpleRegressionP10$coefficients[1],
              AlphaP10NotNull,
              mean(returnByPortRegression$`returnP10-Rf`)/SimpleRegressionP10$coefficients[2])

SimpleMeasures[nrow(SimpleMeasures) + 1, ] <- list_tmp;

list_tmp <- c("P10MinusP1",
              SimpleRegressionP10MinusP1$coefficients[2],
              SimpleRegressionP10MinusP1$coefficients[1],
              AlphaP10MinusP1NotNull,
              mean(returnByPortRegression$`returnP10MinusP1-Rf`)/SimpleRegressionP10MinusP1$coefficients[2])

SimpleMeasures[nrow(SimpleMeasures) + 1, ] <- list_tmp;

list_tmp <- c("Market",
              1,
              0,
              TRUE,
              mean(returnByPortRegression$`RM-Rf`))

SimpleMeasures[nrow(SimpleMeasures) + 1, ] <- list_tmp;

#Complex Measures ie Alpha Carhart-Fama&French model.

ComplexRegressionP1 <- lm(returnByPortRegression$`returnP1-Rf`~returnByPortRegression$`RM-Rf`+returnByPortRegression$SMB+returnByPortRegression$HML+returnByPortRegression$MOM)
ComplexSummaryP1<-summary(ComplexRegressionP1)
ComplexAlphaP1NotNull <- ComplexSummaryP1$coefficient[1,4]  <= (epsilon/2)

ComplexRegressionP10 <- lm(returnByPortRegression$`returnP10-Rf`~returnByPortRegression$`RM-Rf`+returnByPortRegression$SMB+returnByPortRegression$HML+returnByPortRegression$MOM)
ComplexSummaryP10<-summary(ComplexRegressionP10)
ComplexAlphaP10NotNull <- ComplexSummaryP10$coefficient[1,4]  <= (epsilon/2)

ComplexRegressionP10MinusP1 <- lm(returnByPortRegression$`returnP10MinusP1-Rf`~returnByPortRegression$`RM-Rf`+returnByPortRegression$SMB+returnByPortRegression$HML+returnByPortRegression$MOM)
ComplexSummaryP10MinusP1<-summary(ComplexRegressionP10MinusP1)
ComplexAlphaP10MinusP1NotNull <- ComplexSummaryP10MinusP1$coefficient[1,4]  <= (epsilon/2)

ColNamesComplexMeasures <- c("PortfolioName", "Alpha Jensen", "Significativ Alpha Jensen", "Alpha Carhart", "Significativ Alpha Carhart", "Beta Market" ,"Beta SMB", "Beta HML", "Beta MOM");
ComplexMeasures <- data.frame(matrix(nrow=0, ncol=9));
colnames(ComplexMeasures) <- ColNamesComplexMeasures;

list_tmp <- c("P1",
              SimpleRegressionP1$coefficients[1],
              AlphaP1NotNull,
              ComplexRegressionP1$coefficients[1],
              ComplexAlphaP1NotNull,
              ComplexRegressionP1$coefficients[2],
              ComplexRegressionP1$coefficients[3],
              ComplexRegressionP1$coefficients[4],
              ComplexRegressionP1$coefficients[5])

ComplexMeasures[nrow(ComplexMeasures) + 1, ] <- list_tmp;

list_tmp <- c("P10",
              SimpleRegressionP10$coefficients[1],
              ComplexAlphaP10NotNull,
              ComplexRegressionP10$coefficients[1],
              ComplexAlphaP10NotNull,
              ComplexRegressionP10$coefficients[2],
              ComplexRegressionP10$coefficients[3],
              ComplexRegressionP10$coefficients[4],
              ComplexRegressionP10$coefficients[5])

ComplexMeasures[nrow(ComplexMeasures) + 1, ] <- list_tmp;

list_tmp <- c("P10MinusP1",
              SimpleRegressionP10MinusP1$coefficients[1],
              AlphaP10MinusP1NotNull,
              ComplexRegressionP10MinusP1$coefficients[1],
              ComplexAlphaP10MinusP1NotNull,
              ComplexRegressionP10MinusP1$coefficients[2],
              ComplexRegressionP10MinusP1$coefficients[3],
              ComplexRegressionP10MinusP1$coefficients[4],
              ComplexRegressionP10MinusP1$coefficients[5])

ComplexMeasures[nrow(ComplexMeasures) + 1, ] <- list_tmp;
```
### L'alpha de Jensen

```{r echo = FALSE}
print(SimpleSummaryP10MinusP1)
```
Régression de la rentabilité de \P_{P10\_P1} par rapport au modèle du MEDAF. Celui-ci n'est pas significativement différent de 0 à $95\%$ car la p valeur vaut 0.828. Notre portefeuille ne dégage donc pas de rentabilité supérieure au marché. La stratégie momentum choisie n'est pas plus efficace qu'une gestion passive du portefeuille de marché.



### Ratio de Treynor

Intéressons nous maintenant au ratio de Treynor
```{r echo = FALSE}
print(SimpleMeasures[c(3,4), c(1, 5) ])

```
On observe que $T_{P_{P10\_P1}} > T_{P_{M}}$. Notre protefeuille performerait mieux que celui du marché selon cette mesure (contrairement au résultat obtenu par la mesure du ratio de Sharpe). En se basant sur cette mesure de performance, notre protefeuille réalise bien un excès de rentabilité par rapport au marché, donc notre stratégie momentum 6 mois - 12 mois est une startégie dégageant de la rentabilité.

## Stratégie alternative

```{r echo = FALSE}
renta3months.df = populateDataFrame(bMonth = 1, eMonth = 12, bYear = 1984, eYear = 2004, constationPeriod = 3, rebalancingPeriod = 3);
#Tri la dataframe
sortedPortfolio <- renta3months.df[with(renta3months.df, order(renta3months.df$return_on_period)), ];

returnByPort = returnPortByTime(1984, 2005, 4, 3, 3);
returnByPort <- applyFees(fees_percentage = 0.001, bMonth = 4, bYear = 1984, eMonth = 3, eYear = 2004, rebalancingPeriod = 3)
MeasureSharpe3 <-SharpeRatio(1984, 4, 2005, 3, 3)
print(MeasureSharpe3[1, c(1,4)])
```
Le ratio de sharpe du portefeuille de marché est inférieur à celui du portefeuille $P_{P10\_P1}$. Ainsi en considérant que le portefeuille $P_{P10\_P1}$ est bien diversifié et qu'il ne subit que le risque total, et dans les hypothèses de la théorie financière classique, il performe mieux que le portefeuille de marché. 

```{r echo=FALSE}
colNamesRegression = c('year', 'month', 'returnP1-Rf', 'returnP10-Rf', 'returnP10MinusP1-Rf', 'RM-Rf', "SMB", "HML", "MOM");
returnByPortRegression = data.frame(matrix(nrow=0, ncol=9));
colnames(returnByPortRegression) <- colNamesRegression;

for(i in 1:nrow(returnByPort))
{
  year <- returnByPort$year[i];
  month <- returnByPort$month[i];
  temp <- c(year, month,
            returnByPort$`returnP1`[i]-returnByPort$RF[i],
            returnByPort$`returnP10`[i]-returnByPort$RF[i],
            returnByPort$`returnP10MinusP1`[i]-returnByPort$RF[i],
            returnByPort$`RM`[i]-returnByPort$RF[i], 
            datas_fm$SmallMinusBig[datas_fm$year==year & datas_fm$month==month][1],
            datas_fm$HighMinusLow[datas_fm$year==year & datas_fm$month==month][1], 
            datas_fm$MomentumFactor[datas_fm$year==year & datas_fm$month==month][1]);
  returnByPortRegression[nrow(returnByPortRegression) + 1, ] <- temp;
}

epsilon <- 0.05

#Simple Measures ie Jensen Alpha & Treynor
SimpleRegressionP1 <- lm(returnByPortRegression$`returnP1-Rf`~returnByPortRegression$`RM-Rf`)
SimpleSummaryP1<-summary(SimpleRegressionP1)
AlphaP1NotNull <- SimpleSummaryP1$coefficient[1,4]  <= (epsilon/2)

SimpleRegressionP10 <- lm(returnByPortRegression$`returnP10-Rf`~returnByPortRegression$`RM-Rf`)
SimpleSummaryP10<-summary(SimpleRegressionP10)
AlphaP10NotNull <- SimpleSummaryP10$coefficient[1,4]  <= (epsilon/2)

SimpleRegressionP10MinusP1 <- lm(returnByPortRegression$`returnP10MinusP1-Rf`~returnByPortRegression$`RM-Rf`)
SimpleSummaryP10MinusP1<-summary(SimpleRegressionP10MinusP1)
AlphaP10MinusP1NotNull <- SimpleSummaryP10MinusP1$coefficient[2,4]  <= (epsilon/2)

ColNamesMeasures <- c("PortfolioName",  "Beta", "Jensen Alpha","Significativ Alpha", "Treynor");
SimpleMeasures <- data.frame(matrix(nrow=0, ncol=5));
colnames(SimpleMeasures) <- ColNamesMeasures;

list_tmp <- c("P1",
              SimpleRegressionP1$coefficients[2],
              SimpleRegressionP1$coefficients[1],
              AlphaP1NotNull,
              mean(returnByPortRegression$`returnP1-Rf`)/SimpleRegressionP1$coefficients[2])

SimpleMeasures[nrow(SimpleMeasures) + 1, ] <- list_tmp;

list_tmp <- c("P10",
              SimpleRegressionP10$coefficients[2],
              SimpleRegressionP10$coefficients[1],
              AlphaP10NotNull,
              mean(returnByPortRegression$`returnP10-Rf`)/SimpleRegressionP10$coefficients[2])

SimpleMeasures[nrow(SimpleMeasures) + 1, ] <- list_tmp;

list_tmp <- c("P10MinusP1",
              SimpleRegressionP10MinusP1$coefficients[2],
              SimpleRegressionP10MinusP1$coefficients[1],
              AlphaP10MinusP1NotNull,
              mean(returnByPortRegression$`returnP10MinusP1-Rf`)/SimpleRegressionP10MinusP1$coefficients[2])

SimpleMeasures[nrow(SimpleMeasures) + 1, ] <- list_tmp;

list_tmp <- c("Market",
              1,
              0,
              TRUE,
              mean(returnByPortRegression$`RM-Rf`))

SimpleMeasures[nrow(SimpleMeasures) + 1, ] <- list_tmp;

#Complex Measures ie Alpha Carhart-Fama&French model.

ComplexRegressionP1 <- lm(returnByPortRegression$`returnP1-Rf`~returnByPortRegression$`RM-Rf`+returnByPortRegression$SMB+returnByPortRegression$HML+returnByPortRegression$MOM)
ComplexSummaryP1<-summary(ComplexRegressionP1)
ComplexAlphaP1NotNull <- ComplexSummaryP1$coefficient[1,4]  <= (epsilon/2)

#Fama & French
ComplexRegression2P1 <- lm(returnByPortRegression$`returnP1-Rf`~returnByPortRegression$`RM-Rf`+returnByPortRegression$SMB+returnByPortRegression$HML)
ComplexSummary2P1<-summary(ComplexRegression2P1)

ComplexRegressionP10 <- lm(returnByPortRegression$`returnP10-Rf`~returnByPortRegression$`RM-Rf`+returnByPortRegression$SMB+returnByPortRegression$HML+returnByPortRegression$MOM)
ComplexSummaryP10<-summary(ComplexRegressionP10)

#Fama & French
ComplexRegression2P10 <- lm(returnByPortRegression$`returnP10-Rf`~returnByPortRegression$`RM-Rf`+returnByPortRegression$SMB+returnByPortRegression$HML)
ComplexSummary2P10<-summary(ComplexRegression2P10)

ComplexRegressionP10MinusP1 <- lm(returnByPortRegression$`returnP10MinusP1-Rf`~returnByPortRegression$`RM-Rf`+returnByPortRegression$SMB+returnByPortRegression$HML+returnByPortRegression$MOM)
ComplexSummaryP10MinusP1<-summary(ComplexRegressionP10MinusP1)
ComplexAlphaP10MinusP1NotNull <- ComplexSummaryP10MinusP1$coefficient[1,4]  <= (epsilon/2)

#Fama & French
ComplexRegression2P10MinusP1 <- lm(returnByPortRegression$`returnP10MinusP1-Rf`~returnByPortRegression$`RM-Rf`+returnByPortRegression$SMB+returnByPortRegression$HML)
ComplexSummary2P10MinusP1<-summary(ComplexRegression2P10MinusP1)

ColNamesComplexMeasures <- c("PortfolioName", "Alpha Jensen", "Significativ Alpha Jensen", "Alpha Fama&French", "Alpha Carhart", "Significativ Alpha Carhart", "Beta Market" ,"Beta SMB", "Beta HML", "Beta MOM");
ComplexMeasures <- data.frame(matrix(nrow=0, ncol=10));
colnames(ComplexMeasures) <- ColNamesComplexMeasures;

list_tmp <- c("P1",
              SimpleRegressionP1$coefficients[1],
              AlphaP1NotNull,
              ComplexRegressionP1$coefficients[1],
              ComplexAlphaP1NotNull,
              ComplexRegression2P1$coefficients[1],
              ComplexRegressionP1$coefficients[2],
              ComplexRegressionP1$coefficients[3],
              ComplexRegressionP1$coefficients[4],
              ComplexRegressionP1$coefficients[5])

ComplexMeasures[nrow(ComplexMeasures) + 1, ] <- list_tmp;

list_tmp <- c("P10",
              SimpleRegressionP10$coefficients[1],
              ComplexAlphaP10NotNull,
              ComplexRegressionP10$coefficients[1],
              ComplexAlphaP10NotNull,
              ComplexRegression2P10$coefficients[1],
              ComplexRegressionP10$coefficients[2],
              ComplexRegressionP10$coefficients[3],
              ComplexRegressionP10$coefficients[4],
              ComplexRegressionP10$coefficients[5])

ComplexMeasures[nrow(ComplexMeasures) + 1, ] <- list_tmp;

list_tmp <- c("P10MinusP1",
              SimpleRegressionP10MinusP1$coefficients[1],
              AlphaP10MinusP1NotNull,
              ComplexRegressionP10MinusP1$coefficients[1],
              ComplexAlphaP10MinusP1NotNull,
              ComplexRegression2P10MinusP1$coefficients[1],
              ComplexRegressionP10MinusP1$coefficients[2],
              ComplexRegressionP10MinusP1$coefficients[3],
              ComplexRegressionP10MinusP1$coefficients[4],
              ComplexRegressionP10MinusP1$coefficients[5])

ComplexMeasures[nrow(ComplexMeasures) + 1, ] <- list_tmp;
```

```{r echo = FALSE}
print(SimpleSummaryP10MinusP1)
```
Régression de la rentabilité de P10 par rapport au modèle du MEDAF. Au seuil de $95\%$, le alpha de jensen est significativement différent de 0. Le portefeuille $P_{P10\_P1}$ dégage une rentabilité supérieure à celle du portefeuille de marché. Le portefeuille performe donc mieux que celui du marché. Il faut se demander si c'est parce qu'il est composé d'entreprises plus risquées dont la rentabilité est supérieure, comme des entreprises de petite tailles ou des sociétés de rendement...

Pour cela, nous allons calculer le alpha de Fama et French

```{r echo = FALSE}
print(ComplexSummary2P10MinusP1)
```
Dans le modèle de Fama et French, le alpha est significativement différent de 0 au seuil de $95\%$ (p valeur < $2e^{-16}$). Le portefeuille $P_{P10\_P1}$ dégage un rendement supérieur au portefeuille de marché, même en tenant compte des facteurs taille et book to market.

Ce rendement est-il lié à l'effet momentum ? Nous allons l'analyser dans le modèle de Carhart.

```{r echo = FALSE}
print(ComplexSummaryP10MinusP1)
```

On trouve que le $\beta$ de l'effet momentum vaut $\beta_{MOM} = 0.2147$ et qu'il est significativement différent de 0. Notre portefeuille $P_{P10\_P1}$ est positivement corrélé avec le facteur effet momentum. C'est cohérent avec la stratégie d'effet momentum créée. De plus dans ce modèle, le alpha est également significativement différent de 0, donc le portefeuille $P_{P10\_P1}$ a un excès de rentabilité par rapport au modèle de Carhart.


### Le ratio de Treynor

Intéressons nous maintenant au ratio de Treynor
```{r echo = FALSE}
print(SimpleMeasures[ c(3,4), c(1, 5) ])
```
On observe que $T_{P_{P10\_P1}} < T_{P_{M}}$. Notre protefeuille performe moins bien que celui du marché d'après cette mesure de performance. Cela est dû au fait que d'après la régression linéaire, le $\beta$ de $P_{P10\_P1}$ est négatif. Notre portefeuille est un portefeuille refuge puisque ses fluctuations sont opposées aux fluctuation du marché.

## Conclusion sur la stratégie alternative
La stratégie momentum 3 mois de constatation avec rebalancement tous les 3 mois fonctionne mieux que celle 6 mois - 12 mois (en se basant sur le ratio de sharpe, et les différents alpha). On peut penser que l'information sur les titres s'intégre rapidement dans le prix des titres. Lorsque l'on observe les titres 6 mois, peut être que les titres ayant le mieux performé ont bien performé justement parce toute la bonne information s'est intégrée dans le prix durant ces 6 mois. De ce fait, durant les 12 mois suivants où le titre est en portefeuille, il n'y a plus d'information à intégrer et les rentabilités des titres n'augmentent plus. Le raisonnement sur les titres ayant le moins bien performé est similaire.
Tandis que lorsqu'on observe les rentabilités des titres sur 3 mois, toute la bonne information n'a pas encore été totalement intégrée dans le prix, et les rentabilités continuent d'augmenter durant les 3 mois suivants. 